臺灣澎湖地方法院刑事判決　　　　　　　　　　　　　　　九十三年度自字第一號
　　自　訴　人　丙○○
　　自訴代理人　郭至卓律師
　　被　　　告　丁○○
　　選任辯護人　馬陳棠律師
　　被　　　告　乙○○
　　　　　　　　甲○○
右列被告等因詐欺等案件，經自訴人提起自訴，本院判決如左：
    主  文
丁○○、乙○○、甲○○均無罪。
    理  由
一、自訴意旨略為：被告乙○○、甲○○為夫妻，二人與被告丁○○之間，並無債權
    債務關係存在，但被告三人竟基於共同犯意聯絡，由乙○○、甲○○自民國八十
    九年十二月十三日起至九十年九月十日止（自訴狀誤載為九十年三月十日止），
    陸續簽發總額高達新台幣（下同）一千一百一十二萬五千元之本票共十五張，交
    付被告丁○○，再由被告丁○○持向法院聲請取得九十二年度票字第五九、六Ｏ
    號本票准許強制執行之裁定，並在自訴人聲請對被告乙○○聲請強制執行之九十
    一年度執字第一一二二號案件中，執該本票裁定參與分配，使法院原應發給自訴
    人之執行案款，錯誤分配給被告丁○○，因認被告三人共同涉有刑法第三百三十
    九條第一項之詐欺取財罪嫌及刑法第三百五十六條之損害債權罪嫌。
二、自訴意旨前開認定，無非以：自訴人對於被告乙○○夫婦之債權，於強制執行程
    序之際，遭被告丁○○從中參與分配之事實，有本院九十一年度票字第七四號、
    九十二年度票字第五九號、第六Ｏ號本票裁定卷宗，及九十一年度執字第一一二
    二號、九十二年度執字第一五七八號強制執行事件等卷宗可憑，而被告三人間實
    際上並無債權債務關係，則經調取被告三人相關財產資料可以查知等情，作為自
    訴之主要論據。惟被告三人均堅決否認有上開犯行，皆辯稱：自訴人對於被告乙○○夫婦有債權一節，固然真正，但被告丁○○對於被告乙○○夫婦也有債權存
    在，亦屬事實，被告丁○○自可依法參與分配等語。被告丁○○選任辯護人另以
    ：本件依自訴狀記載，較重之詐欺取財罪之犯罪被害人應為法院而非自訴人，故
    自訴人提起本件自訴，不符合刑事訴訟法第三百十九條第一項、第三項規定云云
    ，提出程序上之抗辯。
三、按犯罪之被害人得提起自訴，刑事訴訟法第三百十九條第一項前段定有明文。由
    本件自訴意旨觀察，自訴人在強制執行程序當中，本來可向被告乙○○收取之金
    錢，因被告三人以偽造債權之誆騙手法參與分配，導致無法收取，因而發生損害
    ，自訴人顯屬詐欺取財罪之被害人無誤，當可依據上述規定提起自訴。因此，辯
    護意旨認為自訴程序有所不符云云，尚無可採，合先指明。
四、又按被告未經審判證明有罪確定前，應推定其為無罪，且犯罪事實應依證據認定
    之，無證據不得認定犯罪事實，又檢察官就被告犯罪事實，應負舉證責任，並指
    出證明之方法，刑事訴訟法第一百五十四條、第一百六十一條第一項定有明文。
    且此等刑事訴訟法第十二章第一節證據通則之規定，於自訴程序應同適用，最高
    法院九十一年第四次刑事庭會議決議可資參照。準此，在本件情形，自訴意旨認
    為被告三人共同藉由製造虛偽債權之方法，共犯詐欺取財及毀損債權罪嫌云云，
    即應就被告三人債權之虛偽事實，舉證證明，若查無足以證明被告三人偽造不實
    債權之積極證據，即應為有利被告之認定。而根據自訴人對此指出之證明方法，
    本院調查證據之結果如下：
（一）有關被告丁○○依其財務狀況，有無能力借款給被告乙○○夫婦一節，經按照
      被告丁○○所述可動用之財產內容，分別調閱丁○○、丁○○配偶呂瑞霖、丁○○之子呂見賢、呂見葳等四人相關財產資料結果：其等擁有不動產數筆及活
      期存款，每月均有數萬元工作收入存進各自存款帳戶，且有定期存款二百餘萬
      元，並投保人壽保險可供質借數十萬元，又查無負債，堪稱財務狀況十分殷實
      之家庭等節，分別有郵局、高雄區中小企業銀行、臺灣銀行、合作金庫、澎湖
      縣第二信用合作社各該帳戶往來明細及存摺影本、國泰人壽保單影本、澎湖縣
      稅捐稽徵處歸戶財產查詢清單可資證明。因此，透過一定程度之週轉，被告丁○○欲陸續借款千萬元給被告乙○○夫婦，應無困難。
（二）有關被告丁○○有無實際借出款項部分，就所調得上開資料，列載如下：
      １、郵局部分：自八十八年一月一日起至九十年九月十日為止，被告丁○○、
          案外人呂瑞霖、呂見賢、呂見葳自郵局帳戶實際提領現金總額，不包括轉
          帳金額，僅列計一萬元以上部分，分別約為七百萬元、二百八十萬元、七
          十五萬元、四十萬元，合計約為一千一百萬元。
      ２、高雄區中小企業銀行部分：被告丁○○於八十九年八月九日提領現金四十
          五萬元；呂瑞霖於八十九年九月十六日提領現金十萬元。
      ３、臺灣銀行部分：以上述郵局部分同一標準計算，被告丁○○提領現金約三
          百五十萬元。
      ４、合作金庫部分：被告丁○○於八十九年八月二十四日、九月十六日，分別
          提領現金二十萬元、十一萬元。
      ５、澎湖縣第二信用合作社部分：以上述郵局部分同一標準計算，被告丁○○
          陸續提領現金約一百九十萬元；呂瑞霖提領現金約一百三十萬元。
      ６、國泰人壽部分：被告丁○○及其家庭成員於九十年四月十三日，共質借現
          金四十五萬元。
      ７、根據以上六點，被告丁○○所稱自八十八年間開始，陸續借款給被告洪平
          財夫婦一節，並無任何證據足以證明為虛假，則自八十八年起算，迄至被
          告三人間最後一張本票發票日之九十年九月十日為止，被告丁○○及其家
          庭成員提領現金約達一千九百萬元之多，遠遠超過被告三人間之本票票面
          總額一千一百餘萬元。而被告丁○○三年之家庭開銷不可能如此之高，通
          常情形，又會有其他未經金融機構流通之現金收支存在，則被告丁○○將
          大筆現金領出，其目的為借用他人，應屬合理之解釋。自訴意旨指稱被告
          丁○○並未借出款項云云，依上述證據所示，顯屬無從證明，自不能為不
          利被告三人之認定。
（三）有關被告乙○○夫婦借款後有無實際償還一節，除被告丁○○自九十年一月起
      至九十二年三月為止，持乙○○交付之提款卡，自行領取乙○○郵局帳戶約一
      百餘萬元，有提款明細表五十四張附卷可證外。被告丁○○透過法院強制執行
      程序領得之案款，亦如數存入其澎湖縣第二信用合作社存款帳戶，並未領出退
      還被告乙○○夫婦，有該社存摺影本可憑。再被告乙○○自郵局帳戶中，先後
      於九十年五月一日、六月二日、七月二日、九月三日、十二月三日、九十一年
      一月二日、二月一日、三月一日、四月一日、五月一日、六月三日、六月十一
      日、十月四日，分別轉帳三萬元至五萬元不等金額至丁○○帳戶，亦有二人郵
      局存款往來明細可以核對。因此，被告乙○○夫婦曾經交付款項給丁○○之事
      實，亦堪認定，足見被告乙○○夫婦有類似清償借款之行為。
（四）有關自訴意旨根據卷內事證，所為其他不利被告三人之推論，本院判斷如下：
      １、自訴意旨根據被告三人間之本票記載內容，認為被告丁○○在乙○○夫婦
          未還款之際，又有借款之行為，理財失當，與常情不符云云。但債權人與
          債務人換票展延還款時間，為借貸之常態，自訴意旨未依原始借款時間推
          論，而依被告所述經過換票後之票載時間推論，已嫌粗略。又債權人為避
          免債務人破產，於債務人未還款之下，仍然再次借款，乃可資利用之人性
          弱點，則自訴意旨所述，並無不符常情之處。況且，自訴人本身也非一次
          借款給被告乙○○夫婦，而屬一借再借，為本院受理九十二年度訴字第四
          一號自訴人訴請被告甲○○損害賠償民事事件時職務上所知，由所調九十
          一年度票字第七四號本票裁定案卷亦可窺知，則自訴意旨上述推論，顯屬
          自相矛盾，不能採取。
      ２、自訴意旨以被告丁○○取得之十五張本票，均未另行約定利息，而票據法
          所定年息百分之六之利息，又與利率市場行情並不相當，不應如此慷慨云
          云。然查，除銀錢業者外，民間借貸使用之本票，極少於票面另外約定利
          息，為社會常情。被告丁○○若要收取利息，自可按照一般民間方式，於
          本票票面填載較高之金額，以達其目的。自訴意旨所言，與通常慣行有所
          不符。
      ３、自訴意旨又以：根據被告乙○○郵局存款帳戶明細及取款明細表之記載，
          被告丁○○領取被告乙○○郵局存款時，並未全部領走，反而留存部分金
          錢供乙○○使用，顯與確保債權之目的不符云云。然則，被告丁○○如果
          希望被告乙○○持續還款，就必須留存必要生活費用給被告乙○○，且最
          好與被告乙○○維持一定情誼，故被告丁○○上述行為，乃通常合理之計
          算。
      ４、自訴意旨再以：根據被告丁○○及其家庭成員之提款紀錄，比對被告洪平
          財夫婦簽發之本票，二者金額、時間均不相符，顯見本票債權應屬偽造云
          云。但被告已陳明有換票情形，且無法證明為虛假，則自訴意旨所稱無法
          核對相符一節，應屬換票後之當然結果，不能為不利被告之認定。
      ５、自訴意旨尚以：被告丁○○於九十年一月十五日，自乙○○郵局帳戶提款
          一萬元、六萬元，一萬元部分有保存交易明細表，六萬元則未保存，顯非
          合理云云。但事實上，被告丁○○有保存該明細表，且經自訴人據以影印
          後提出在案（卷內九六頁編號四），此部份應屬自訴人誤解證據資料並錯
          載卷內統計表所致。
      ６、此外，自訴意旨於書狀記載被告丁○○、乙○○應就有利於己之事實舉證
          部分，核與刑事訴訟法所定舉證責任之規定不符。另自訴意旨就被告三人
          金錢流向之其餘繁雜敘述，多屬枝節性之臆測，論證過程則與上述五點常
          有相類似之瑕疵，均無從推翻被告丁○○可能借款給被告乙○○夫婦之事
          實，不再一一判斷。
（五）綜上所述，根據被告丁○○之資產及財務調度情形，其有能力借款一千一百一
      十二萬五千元給被告乙○○夫婦。且被告丁○○也於所述借款期間，與其家族
      成員提領遠超過上述金額之現金使用，不足以證明被告丁○○並未如數借款。
      再被告丁○○取用金錢後一段時間，被告乙○○也確實交付被告丁○○金錢，
      有可資認定為還款之舉動。而上述金錢往來，皆在九十二年十月被告丁○○聲
      請法院本票裁定以前發生許久，並非事後補作，自無從認定被告三人有製作虛
      偽借款之事實。此外，自訴人復未提出其他積極證據，證明被告丁○○對被告
      乙○○夫婦之本票債權有何不實，即難認定被告三人構成詐欺取財、毀損債權
      犯行，應為被告三人無罪之判決。
五、此外，自訴意旨所載被告三人最後犯罪時間，為九十年三月十日（應為九十年九
    月十日之誤載），而自訴人對被告乙○○夫婦取得九十一年度票字第七四號本票
    裁定之時間，為九十一年七月間，業據本院調卷核對無誤。因此，被告行為時自
    訴人尚無執行名義存在，根本不可能構成刑法第三百五十六條之損害債權罪，惟
    此部份認定與結論已無影響，附此敘明。
六、末按法院認為應諭知無罪之案件，被告經合法傳喚無正當理由不到庭者，得不待
    其陳述逕行判決，刑事訴訟法第三百零六條定有明文。本件為無罪之判決，被告
    甲○○有無故不到庭之情形，依上述規定，不待其陳述，逕行判決。
據上論斷，應依刑事訴訟法第三百零六條、第三百零一條第一項，判決如主文。
中      華      民      國    九十三    年      六      月      十七    日
                              臺 灣 澎 湖 地 方 法 院 刑 事 庭
                                    審判長法  官  管   安   露
                                          法  官  李   宛   玲
                                          法  官  陳   介   安
右正本證明與原本無異。
如不服本判決，應於判決送達後十日內，向本院提出上訴狀（須附繕本）。
中      華      民      國    九十三    年      六      月      十八    日
                                          書記官  劉   竹   苞
